臺灣高等法院臺中分院民事判決　94年度上易字第121號
上　訴　人　乙○○　住台中縣和平鄉○○路○段佳陽新巷3之1號
上　訴　人　甲○○　住台中縣和平鄉○○路○段佳陽新巷3之1號
右二人共同
訴訟代理人　楊志航律師
　　　　　　　　　　　住南投縣南投市中興774號
複　代理人　丁○○　　住南投縣南投市中興774號
被　上訴人　行政院農業委員會林務局東勢林區管理處
　　　　　　　　　　　設台中縣豐原市○○路逸仙莊1號
法定代理人　丙○○　　設台中縣豐原市○○路逸仙莊1號
訴訟代理人　黃呈利律師
　　　　　　　　　　　住台中市○區○○路1段139之5號
上列當事人間請求返還土地等事件，上訴人對於民國94年1月31
日臺灣臺中地方法院94年度豐訴字第1號第一審判決提起上訴，
，本院於94年5月25日言詞辯論終結，判決如下：
    主  文
原判決主文第二項關於命上訴人連帶給付新台幣壹萬零捌佰參拾
肆元部分，及該部分假執行之宣告，暨訴訟費用之裁判均廢棄。
上開廢棄部分，被上訴人在第一審之訴及其假執行之聲請均駁回
。
其餘上訴駁回。
第一、二審訴訟費用由上訴人負擔五分之四，餘由被上訴人負擔
。
    事實及理由
壹、訴訟要旨：
一、被上訴人主張：查坐落台中縣和平鄉○○段三一九及三二０
    號旁屬大甲溪事業區第一、二林班地（下稱系爭土地），係
    屬國有地，而被上訴人為該地之管理機關，上訴人二人無正
    當權源，自民國（下同）八十三年起即占用如原判決附圖（
    下簡稱附圖）所示Ａ部分、面積０．六三０七公頃之土地種
    植茶樹，為此基於民法第七百六十七條規定，訴請上訴人二
    人將該無權占有系爭土地上之地上物拆除，並將土地返還被
    上訴人；再者，無權占有他人之土地，可能獲得相當於租金
    之利益，為社會通常之觀念，被告二人占用系爭土地，自獲
    有相當於租金之利益，而為不當得利，應返還給被上訴人，
    是上訴人二人占用系爭土地回溯五年間所獲得之利益，共計
    為新台幣（下同）六萬八千八百七十元，上訴人二人自有返
    還之義務，並自起訴狀繕本送達翌日起至交還系爭土地之日
    止之不當得利，亦應返還；又上訴人因所種植之茶樹生長需
    要陽光，擅自將系爭土地內國有林木一六三株，以環剝樹木
    表皮之方法，使上開樹木枯死以便利林地種植茶樹，造成被
    上訴人損害一萬零八百三十四元之損害，上訴人二人自應負
    共同侵權之連帶賠償責任等語。
二、上訴人乙○○、甲○○等則以：上訴人等所耕作之第三二０
    號土地，早在三十年前即由上訴人甲○○之父耕作，嗣由上
    訴人等人繼續耕作使用，面積範圍自始至終均相同，且與國
    有林地界線呈彎彎曲曲形狀，並無呈直線形狀，大部分原住
    民保留地之使用狀況並無截彎取直來使用，但地政機關之複
    丈成果圖卻認為二地界線呈直線。再者，上訴人等於系爭土
    地旁，發現五十年前土地總測量時所設置最原始界樁，地政
    機關測量時未發現原始界樁，而未以此測量，故複丈成果圖
    顯有錯誤。另原審認為上訴人因所種植之茶樹生長需要陽光
    ，擅自將系爭土地內國有林木163株，以環剝樹木表皮之方
    法，使上開樹木枯死以便利林地種植茶葉樹，造成被上訴人
    損害一萬零八百三十四元之損害云云。惟查，上訴人於原審
    中並未自認或認諾，對系爭土地內國有林木163株，以環剝
    樹木表皮之方法，使上開樹木枯死以便利林地種植茶葉樹。
    即系爭土地內國有林木163株，並非上訴人所為，故原審法
    院就此部分，顯有違反辯論及處分主義等語，資為抗辯。
貳、兩造聲明及原審判決情形：
一、被上訴人於原審聲明：：(一)上訴人應將坐落台中縣和平鄉○
    ○段三一九及三二０號旁屬大甲溪事業區第一、二林班地中
    如附圖所示Ａ部分、面積０．六三０七公頃土地之地上物清
    除，並將該土地交還被上訴人；(二)上訴人應連帶給付被上訴
    人新台幣一萬零八百三十四元；(三)上訴人應給付被上訴人六
    萬八千八百七十元，及自起訴狀繕本送達之翌日即民國九十
    三年八月八日起至前開交還土地之日止，按年給付被上訴人
    一萬三千七百七十四元；(四)被上訴人願供擔保，請准宣告假
    執行。
二、原審判決：被上訴人部分勝訴（即(一)上訴人應將坐落台中縣
    和平鄉○○段三一九及三二０地號旁屬大甲溪事業區第一、
    二林班地中如附圖所示Ａ部分、面積０．六三０七公頃土地
    之地上物清除，並將該部分土地交還被上訴人。(二)上訴人應
    連帶給付被上訴人新臺幣壹萬零捌佰拾肆元。(三)上訴人應
    給付被上訴人新臺幣陸萬壹仟肆佰玖拾伍元，及自民國九十
　　三年八月八日起至前開交還土地之日止，按年給付被上訴人
  　新臺幣壹萬貳仟貳佰玖拾玖元）。並駁回被上訴人其餘之訴
    。並就被上訴人勝訴部分，分別為假執行及免為假執行之判
    決。
三、上訴人乙○○、甲○○則就其敗訴部分上訴聲明：(一)原判決
    不利於上訴人部分廢棄。(二)右廢棄部分被上訴人在第一審之
    訴駁回。(三)第一審廢棄部分及第二審訴訟費用均由被上訴人
    負擔。而被上訴人則未上訴。並請求駁回上訴人之上訴。
參、兩造不爭執事項：（見本審卷第二六、二七頁）
一、系爭原判決附圖斜線Ａ部分地上物為茶葉與水塔屬上訴人乙
    ○○、甲○○夫婦所有，由上訴人夫妻耕作中。
二、同地段和平鄉○○段三二○地號是國有土地，甲○○有耕作
    權。
三、同段三二○地號以外林地，為被上訴人管理之國有地，尚未
    登錄地號。
肆、得心證之理由：
一、被上訴人主張，上訴人耕作之茶葉與水塔，非法占用國有台
    中縣和平鄉○○段三一九及三二０號旁屬大甲溪事業區第一
    、二林班地如如原判決附圖斜線Ａ部分所示。再者，上訴人
    因所種植之茶樹生長需要陽光，擅自將系爭土地內國有林木
    163株，以環剝樹木表皮之方法，使上開樹木枯死以便利林
    地種植茶葉樹，造成被上訴人損害1萬8百34元之損害等情，
    然為上訴人所否認，並抗辯，彼等耕作之茶葉與水塔，並未
　　越界非法占用國有系爭土地；亦未將系爭土地內國有林木16
　  3株，以環剝樹木表皮之方法，使上開樹木枯死以便利林地
    種植茶葉樹云云。是本件爭點為：(一)上訴人耕作之茶葉與水
　　塔，是否越界而無權占用系爭土地？(二)系爭土地內國有林木
  　163株，是否為上訴人以環剝樹木表皮之方法，使上開樹木
　　枯死？茲分述如下：
  (一)經查，上訴人二人確有占有系爭土地如附圖所示Ａ部分、面
　　積０．六三０七公頃使用等情，業據原法院囑託台中縣東勢
　  地政事務所現場勘驗測量屬實，並製有勘驗筆錄、複丈成果
    圖（即原判決附圖）各一件及航照相片二張在卷可參（見原
    審卷第七八至八二頁）。雖上訴人否認有越界情形，並抗辯
    前開東勢地政事務所測量有誤，並請求內政部土地測量局重
    測云云，並以現場所留兩個水泥界樁為憑。然經本院定期囑
    託內政部土地測量局鑑測後，上訴人卻以無力繳納測量費為
    由，拾棄請求內政部土地測量局鑑測，此有本院及內政部土
    地測量局之函文及上訴人拾棄測量書狀在卷可按（見本審卷
    第三二至三九頁）。次查，經比對兩造未爭執真正之卷附（
    見原審卷第十頁）「臺中縣和平鄉○○段３２０地號等九筆
　　土地鑑界成果圖」與前開由東勢地政事務所製作之複丈成果
  　圖觀之，其二者關於佳陽段三一九及三二０號土地與系爭土
    地之界線走向完全相同，足見該等土地間之界線確非如上訴
    人所言呈彎彎曲曲形狀。另上訴人雖主張，現場所留兩個水
    泥界樁證明前開東勢地政事務所測量有誤云云，然被上訴人
    既否認該水泥界樁與本件有關，上訴人又拾棄前開鑑測，加
    以並無其他證據足資證明現場所留兩個水泥界樁與本件有關
    ，是上訴人此部分抗辯，顯不足取。
  (二)準此，上訴人二人占有系爭土地如附圖所示Ａ部分、面積０
    ．六三０七公頃使用，但未舉出其有任何正當之使用權源，
    則其占有應屬無權占有無誤，依民法第七百六十七條之規定
    ，自有將土地上之地上物清除後將土地交給被上訴人之義務
    ，則被上訴人訴請上訴人將系爭土地如附圖所示Ａ部分、面
    積０．六三０七公頃土地之地上物清除，並將該土地交還被
    上訴人，洵屬有據。
  (三)再按，無權占有他人之土地，可能獲得相當於租金之利益，
  　為社會通常之觀念（最高法院六十一年台上字第一六九五號
    判例參照）。本件上訴人二人無正當權源占有系爭土地如附
    圖所示Ａ部分、面積０．六三０七公頃使用，參酌前開說明
    ，可認為上訴人受有相當於租金之利益，並使被上訴人受損
    害，且上訴人受有利益並無法律上之原因，則被上訴人自得
    請求上訴人返還占有期間之不當得利，故被上訴人請求上訴
    人返還起訴前五年間及起訴狀繕本送達翌日起至交還系爭土
    地之日止之不當得利，於法有據。至於其得請求返還之金額
    ，本院審酌如下：查系爭土地為未登錄地，並無公告地價或
    申報地價，但鄰地即佳陽段三一九地號土地則有申報地價三
    十九元（見原審卷第二八頁；另同段三二０地號申報申報地
    價亦為三十九元，見本審卷第六五頁），本院參酌實際情形
    及系爭土地與前開佳陽段三一九地號土地相鄰，其地價應相
    去不遠，認為被上訴人主張以前開佳陽段三一九地號土地之
    申報地價計算上訴人二人所獲利益，應屬可採。至於系爭土
    地之租金額，本院參酌該土地位處深山，附近交通不便，並
    未見有具規模之開發等情，亦有前開勘驗筆錄及現埸照片可
    考（見原審卷二五至二七頁；本審卷第三０、三一頁），是
    被上訴人主張應以年息百分之八計算，尚屬過高，應核減為
    申報地價年息百分之五計算為適當（另參照土地法第一百十
    條）。則以上訴人占有之面積為０．六三０七公頃，及申報
    地價為每平方公尺三十九元計算，合計申報總價額為二十四
    萬五千九百七十三元，其百分之五即為一萬二千二百九十九
    元（元以下四捨五入），五年間之租金利益為六萬一千四百
    九十五元。故而，被上訴人請求上訴人二人返還之不當得利
    ，其中起訴前五年部分，在六萬一千四百九十五元之範圍內
    ，為有理由，逾此部分之請求，自屬無據；至於自起訴狀繕
    本送達翌日起至交還系爭土地之日止之不當得利部分，在每
    年一萬二千二百九十九元之範圍內，核屬有理，逾此部分之
    請求，自無理由。
二、又按因故意或過失，不法侵害他人之權利者，負損害賠償責
    任；數人共同不法侵害他人之權利者，連帶負損害賠償責任
    ，固為民法第一百八十四條第一項前段、第一百八十五條第
    一項前段所明定。惟必行為人有不法之侵害行為始足當之，
    此觀該條條文自明。查被上訴人雖主張，上訴人等擅自將系
    爭土地內國有林木163株，以環剝樹木表皮之方法，使上開
    樹木枯死以便利林地種植茶葉樹云云，並以森林被害報告書
    及佳陽巡視員林群英證詞為憑。然查，上訴人等堅決否認對
    系爭土地內國有林木，以環剝樹木表皮之方法，使林木枯死
    。次查，該森林被害報告書就環剝國有林之嫌犯，僅記載：
    「會同梨山警分駐所員警查緝中」；而證人林群英於偵查中
    僅證稱：伊並不能確定國有林木163株環剝死係乙○○所為
    等詞在卷，此經本院調閱台灣台中地方法院檢察署九十二年
    偵字第四六六號偵查卷，核閱無誤（見偵查卷第三一頁）。
    再者，該偵查案件，亦認定有關乙○○以環剝國有林木致死
    部分，罪證不足，不起訴處分確定在案，亦有該偵查卷可按
    。綜上，被上訴人既未能就上訴人等，環剝國有林木致死之
    不法侵害行為，舉證以實其說，則被上訴人主張，上訴人二
    人有前開環剝國有林木致死之侵權行為，致其受有損害一萬
    零八百三十四元，上訴人應負連帶賠償義務云云，自不足取
    ，是原判決准此部分，尚有未洽。
伍、綜上所述，被上訴人基於所有物之物上請求權訴請上訴人將
    系爭土地中如附圖所示Ａ部分、面積０．六三０七公頃土地
    之地上物清除，並將該土地交還被上訴人；及於基於不當得
    利返還請求權訴請上訴人給付在六萬一千四百九十五元，及
    自起訴狀繕本送達之翌日即九十三年八月八日起至前開交還
    土地之日止，按年給付被上訴人一萬二千二百九十九元之範
    圍內，為有理由，應予准許；逾此部分之請求（包括被上訴
    人基於侵權行為損害賠償請求權訴請上訴人連帶給付其一萬
    零八百三十四元部分），於法無據，應予駁回。原審就超過
    上開應准許部分，為上訴人敗訴之判決，並為假執行之宣告
    ，自有未洽。上訴意旨就此部分指摘原判決不當，求予廢棄
    改判，為有理由。至於上開應准許部分，原審判如被上訴人
    請求，並為假執行之宣告，核無違誤，上訴意旨，就此部分
    ，仍執陳詞，指摘原判決不當，求予廢棄，為無理由，應駁
    回其上訴。
陸、本件事證已臻明確，兩造其餘攻擊或防禦方法及所提證據，
    均與本院心證之形成，不生影響，爰不一一再加以論述，併
    此明。
柒、據上論結，本件上訴為一部有理由，一部無理由，依民事訴
    訟法第四百五十條、第四百四十九條第一項、第七十九條，
    判決如主文。
中　　華　　民　　國　　94　　年　　6 　　月　　8 　　日
                  民事第六庭    審判長法　官  吳火川
                                      法　官  饒鴻鵬
                                      法　官  陳繼先
上列正本係照原本作成。
不得上訴。
                                      書記官　林育德
中　　華　　民　　國　　94　　年　　6 　　月　　9 　　日
                                                      Ｈ
